臺灣高等法院刑事判決
110年度上訴字第488號
上  訴  人  臺灣士林地方檢察署檢察官
被      告  姚彥安



選任辯護人  李岳洋律師
            白子廣律師
上列上訴人因被告違反槍砲彈藥刀械管制條例案件，不服臺灣士
林地方法院109年度訴字第253號，中華民國109年12月17日第一
審判決（起訴案號：臺灣士林地方檢察署108年度偵字第5592號
），提起上訴，本院判決如下：    
    主  文
上訴駁回。
    理  由
一、公訴意旨略以：被告姚彥安明知可發射子彈具有殺傷力之改
    造手槍及子彈係槍砲彈藥刀械管制條例所列管物品，非經中
    央主管機關許可，不得無故持有、寄藏，竟基於寄藏可發射
    子彈具有殺傷力之改造手槍、子彈之犯意，於民國105 年8
    月14日前某時，在○○市○○區○○路0 段00巷0 號0 樓住處，受
    友人林欣翰（所涉持有改造手槍及子彈罪嫌，另由檢察官偵
    辦）所託，收受如附表所示改造手槍1 支（槍枝管制編號：
    0000000000號）、子彈35顆、槍管1 支等物，並將上開槍枝
    、子彈及槍管藏放於其前揭居所，而未經許可寄藏上開槍枝
    及子彈並持有之。嗣於108 年3 月27日下午5 時20分許，為
    警持搜索票在上開住處扣得如附表所示之槍枝、子彈，送請
    鑑定，始悉上情。因認被告涉有槍砲彈藥刀械管制條例第8 
    條第4 項之未經許可寄藏具有殺傷力之改造手槍、第12條第
    4 項之未經許可寄藏子彈、第13條第4 項之未經許可持有槍
    砲之主要組成零件罪嫌云云。
二、按犯罪事實應依證據認定之，無證據不得認定犯罪事實；不
    能證明被告犯罪者，應諭知無罪之判決，刑事訴訟法第154
    條第2項、第301條第1 項定有明文。又刑事訴訟上證明之資
    料，無論其為直接證據或間接證據，均須達於通常一般之人
    均不致有所懷疑，而得確信其為真實之程度，始得據為有罪
    之認定，若其關於被告是否犯罪之證明未能達此程度，而有
    合理之懷疑存在時，致使無從形成有罪之確信，依刑事訴訟
    「罪證有疑，利於被告」之證據法則，即不得遽為不利被告
    之認定；又自另一角度言之，基於無罪推定之原則（Presum
    ption of Innocence），被告犯罪之事實，應由檢察官提出
    證據，此即學理所謂之提出證據責任（Burden of Producin
    g Evidence），並指出證明方法加以說服，以踐履其說服責
    任（Burden of Persuasion，刑事訴訟法第161條第1項參照
    ），使法院之心證達於超越合理懷疑（Beyond A Reasonabl
    e Doubt ）之確信程度，始能謂舉證成功，否則即應由檢察
    官蒙受不利之訴訟結果而諭知被告無罪，此乃檢察官於刑事
    訴訟個案中所負之危險負擔，即實質舉證之「結果責任」所
    當然。另外，被告否認犯罪，並不負任何證明責任，此即被
    告之不自證己罪特權（Privilege Against Self-Incrimina
    tion），被告僅於訴訟進行過程中，因檢察官之舉證，致被
    告將受不利益之判斷時，其為主張犯罪構成要件事實不存在
    而提出某項有利於己之事實時，始需就其主張提出或聲請法
    院調查證據，然僅以證明該有利事實可能存在，而動搖法院
    因檢察官之舉證對被告所形成之不利心證為已足，並無說服
    使法院確信該有利事實存在之必要。
三、檢察官認被告涉犯上開罪嫌，無非係以被告於警詢、偵查中
    之供述、臺北市政府警察局槍枝初步檢視報告表、臺北市政
    府警察局內湖分局扣押物品清單、內政部警政署刑事警察局
    108 年4 月22日刑鑑字第0000000000號鑑定書及照片、另案
    被告林欣翰之出入境資料查詢、扣案如附表所示之槍枝1 枝
    、槍管1 枝、子彈35顆等件為其主要論據。
四、訊據被告於原審及本院審理時，固不否認警方於108年3月27
    日持搜索票至其住處搜索時，在陽台處扣得如附表所示之槍
    枝、槍管、子彈等情，惟堅詞否認有何未經許可寄藏具有殺
    傷力之改造手槍、子彈、未經許可持有槍砲之主要組成零件
    之犯行，辯稱：扣案之改造手槍、子彈、槍砲之主要組成零
    件等不知是何人所有，很可能是友人林欣翰的，但我也不知
    道林欣翰將上開物品藏放在我家等語。經查：
　㈠警方於108 年3 月27日持原審核發之搜索票，對被告上開住
    處執行搜索，當場扣得如附表所示之槍枝1 枝、子彈35顆、
    槍管1 枝等節，業據被告於警詢、偵查及原審、本院審理均
    坦承不諱( 見偵卷第20頁至第21頁、第63頁，原審卷二第81
    頁、本院卷第57頁) ，復有原審108 年聲搜字第179 號搜索
    票影本、臺北市政府警察局內湖分局搜索扣押筆錄、照片資
    料、臺北市政府警察局槍枝初步檢視報告表暨檢視照片、扣
    押物品清單等資料在卷可稽( 見偵卷第34頁、第36頁至第41
    頁、第42頁至第44頁、第45頁至第52頁、第81頁、第85頁) 
    ，再扣案如附表所示之槍枝、子彈、槍管，經送請內政部警
    政署刑事警察局以檢視法、性能檢驗法、試射法鑑定結果，
    送鑑手槍1 支( 槍枝管制編號0000000000) ，認係改造手槍
    ，由仿半自動手槍製造之槍枝，換裝土造金屬槍管而成，經
    操作檢視，雖槍枝複動功能損壞，惟仍可以單動方式供擊發
    適用子彈使用，認具殺傷力；送鑑子彈33顆，認均係口徑9 
    19mm制式子彈，採樣11顆試射，均可擊發，認具殺傷力；
    送鑑子彈2 顆，認均係口徑9 19mm制式子彈，採樣1 顆試
    射，可擊發，認具殺傷力；送鑑槍管1 枝，認係土造金屬槍
    管等情，有該局108 年4 月22日刑鑑字第0000000000號鑑定
    書在卷可查( 見偵卷第91頁至第92頁) ，故警方於上開時、
    地查獲可發射子彈具殺傷力之改造手槍1 枝、制式子彈35顆
    、槍管即槍枝之主要組成零件1 枝等事實，應堪認定。
　㈡本案扣得如附表所示之物，係在被告房間後方之陽台內，洗
    衣機旁的紙箱中，由鍋具覆蓋之後背包內所發現，有臺北市
    政府警察局內湖分局警員出具之職務報告及現場蒐證照片附
    卷可查(見原審卷二第17頁至第19頁、第21頁至第22頁) ，
    復經原審當庭勘驗搜索現場之密錄器影像光碟略以：
　1.監視器畫面時間【2019/03/27 18:04:52-18:07:51】監視器
    畫面顯示地點為被告住處陽台，警員在被告住處陽台搜索，
    被告亦在場。(18:06:51，鏡頭帶到陽台一角。)18:06:51警
    員(下稱A警)：這袋是什麼？(未拍攝到該名警員)18:06:53
    被告：我怎麼知道那是什麼東西？那又不是我的。(18:06:5
    6起，A警將發現之後背包放至洗衣機上，與另名員警(下稱B
    警)拉開背包拉鍊，拿出1黑色袋子。B警將黑色袋子展開，
    其另一面為透明，裡面裝有1黃色塑膠袋。B警從黃色塑膠袋
    內找到1把槍，於此同時A警從後背包內拿出1透明夾鏈袋。)
    18:07:12其他員警(下稱C警)：小心喔，槍喔。18:07:15其
    他員警(下稱D警)：那把誰的？18:07:17被告：那是誰的我
    不知道。18:07:18D警：你不要說誰的，銬起來銬起來。18:
    07:26C警：欸欸，不要碰不要碰。18:07:31C警：你愛玩啊
    ，我就知道在這裡。18:07:31D警：你不要跟我玩啦，我說
    你有就是有啦。18:07:34被告：不是我，我根本不知道。18
    :07:36D警：沒關係，我在這邊找的，沒關係等驗指紋都ok
    ，好不好？18:07:40被告：ok，驗指紋ok。18:07:51被告：
    驗指紋ok。
  2.監視器畫面時間【2019/03/27 18:07:52-18:10:51】該檔案
    接續檔案1播放。(18:07:59，C警從上開黃色塑膠袋內拿出1
    把槍後，繼續在上開黑色袋子內翻找。18:08:09，C警從上
    開黑色袋子內之紙袋中，倒出一以桃紅色毛巾包覆之物體。
    )18:08:15C警：還是你爸的？叫你爸一起去好了。18:08:17
    被告：我不知道這是誰的，有也可能是我那個…(C警掀開桃
    紅色毛巾一角，裡面又以黑色毛巾包覆該物體。C警掀開黑
    色毛巾一角發現槍枝，並將其從黑色毛巾中拿出。)18:08:2
    2C警：唉唷，賊喔。改的。(C警繼續翻找，從後背包內拿出
    透明塑膠盒及夾鏈袋。C警將透明夾鏈袋拿到燈光下檢視，
    內裝物為槍管。)18:08:52C警：擦槍工具。18:08:57被告：
    為什麼我要上銬？18:08:59C警：因為你犯罪。18:09:01被
    告：這個又不是我的。為什麼？如果，驗指紋…18:09:12C警
    ：可以啊，可以驗啊。可是我跟你講，這的家？18:09:17被
    告：我的家。18:09:18C警：對啦。(C警操作、檢視上開搜
    得物品。)18:09:28D警：你不要跟我玩。18:09:28被告：我
    沒有跟你玩，我就說這個東西我真的不知道，我發誓。18:0
    9:41被告：我根本不可能會有這種東西，這有也是阿翰…(音
    量過小聽不清楚)上開勘驗內容有原審109年9月25日勘驗筆
    錄及截圖照片在卷可稽(見原審卷二第39頁至第41頁、第43
    頁至第49頁)。
　3.是綜合上開內容可知，本案扣得如附表所示之物係在被告住
    處陽台之雜物堆中所發現，而非被告之房間內，且其上有鍋
    具覆蓋，並由後背包及不透明之塑膠袋、毛巾層層包裹，又
    裝有本案扣案物之深藍色後背包，若未刻意摸索後背包外觀
    或開啟，縱係受有專業訓練、職司刑事追訴之警員亦無法僅
    憑拿取後背包即可知悉內裝有槍、彈、槍管等違禁物，是尚
    無法僅憑扣案如附表所示之物係在被告之住所扣得，遽認被
    告明知放置在其屋內之深藍色後背包裝有槍、彈、槍管等違
    禁物，進而持有、寄藏之。
  ㈢再者，被告於警詢、偵訊及原審法院審理中均一致供稱：我
    知道我的朋友林欣翰有槍，但我不知道他放在哪裡，林欣翰
    之前住在我家，住了3、4年，我有看過他在我房間清槍，林
    欣翰有把槍帶出去我房間，幾個月後他就出國了，我不知道
    林欣翰把槍放在我家，我以為他帶出國了等語(見偵卷第21
    頁、第64頁、第105頁至第106頁，原審卷二第80頁至第84頁
    )。細觀上開搜索現場之勘驗內容，警察在被告住處之陽台
    中拾起裝有如附表所示扣案物之後背包，並詢問被告內容物
    為何時，被告隨即表示：我怎麼知道那是什麼東西？那又不
    是我的等語，猶以事不關己、不以為意之態度回應，並未顯
    露心虛、逃避之神態，隨後警察開啟層層包裝取出槍枝時，
    被告才略顯驚訝，多次並激動回以不知為何人所有、其不可
    能會有槍枝等語，堅詞否認與扣案之槍枝等物有何關聯性，
    並就警察提議驗指紋一事即刻積極表示同意，陳明願以驗指
    紋之方式證明自身清白，毫無閃躲或遲疑之情，嗣再向警方
    推測扣案如附表所示之物可能為友人「阿翰」所有等語，有
    上開勘驗筆錄在卷可證(見原審卷二第39頁至第41頁)，倘被
    告明知上址陽台內藏放有槍枝等違禁物，其於警方在被告房
    間內搜索完畢後，大可向警方表示陽台內無原審核發另案之
    搜索票所列應扣押物而拒絕警方進入，以避免持槍之重罪遭
    查獲，然被告卻偕同警方進入陽台搜索，顯與一般犯罪行為
    人唯恐遭警查獲持有槍械之常情不符，且扣案如附表所示之
    物若確為被告所持有支配管領，或受他人之託而寄藏，藏放
    地點除在隱密不易為人發現之處外，理當亦應該是被告所能
    夠支配管領、隨時可觸及之空間，豈有放置於住所內之其他
    家庭成員均可任意進出之處所，徒增遭人發現之風險，故若
    謂扣案如附表所示之違禁物為被告所支配管領之物，誠與一
    般人之處理方式有違。審酌扣案如附表所示之物未經採證送
    驗，實無法積極證明被告曾接觸該等扣案物，且該等扣案物
    遭查獲時，係收藏在覆蓋在鍋具下、已拉上拉鍊之深色後背
    包中，並經層層包裹，且自該後背包之形狀、材質及外觀，
    均難以查悉包內藏有槍枝、子彈、槍管等物，是縱認扣案如
    附表所示之物係在被告之住處查獲，亦難推定被告曾見過該
    後背包甚而知悉包內放置該等扣案物並持有、寄藏之。
  ㈣況且，被告於警詢時經警察詢問林欣翰之年籍資料以供查證
    時，被告不僅立即且正確回答警方，甚至主動表示願提供林
    欣翰先前居住在其處所時所留置之大陸通行證影本供警方偵
    辦，且被告於原審法院訊問時所述林欣翰出國之時間亦與事
    實吻合(見偵卷第21頁、第109頁，原審卷二第82頁)，衡以
    大陸通行證為載有個人隱私資料之重要證件，若非確有居住
    於被告處所之事實，被告應難以提出他人此類證件之影本，
    被告更無須在警方尚未要求之情況下主動承諾警方其無法提
    出之物品，降低自己陳述之可信性並徒增自己涉案風險之嫌
    ，是被告供稱林欣翰自101年起與其同住約4、5年，本案扣
    案如附表所示之物可能係林欣翰所有等語，自有一定之可信
    性。綜上各情，足認被告辯稱其於遭警搜索前，未見過扣案
    如附表所示之物等情詞，當非全無可信。本案既查無其他積
    極證據可資證明被告對扣案物有執持占有、支配管領、寄藏
    之主觀犯意及客觀事實，尚難僅因扣案如附表所示之物係放
    置於被告住所之陽台內，即率予推論被告主觀上知悉有該等
    扣案物存在，並有支配管領、執持占有、寄藏之客觀犯行。
　㈤此外，本件經送內政部警政署刑事警察局鑑定結果略以：送
    鑑制式子彈35顆、非制式手槍(改造手槍)1支、槍管(改造槍
    管)1支經化驗後，均未發現指紋等情，有內政部警政署刑事
    警察局110年4月9日刑紋字第0000000000號鑑定書在卷可稽(
    見本院卷第83頁)，足認上開槍、彈俱未有指紋，自難憑有
    查扣之槍、彈，遽論被告有前開犯行。　　
五、按違禁物，不問屬於犯罪行為人與否，沒收之；違禁物或專
    科沒收之物得單獨宣告沒收，刑法第38條第1 項、第40條第
    2 項分別定有明文。法院於被告不成立犯罪而判決無罪時，
    因案件既已繫屬於法院，對於扣案之違禁物，如經檢察官於
    起訴書內敘明應依法沒收者，應認檢察官已聲請沒收，自得
    依刑法第40條第2 項之規定，單獨宣告沒收，僅於案件未起
    訴或不起訴時，始由檢察官聲請法院裁定宣告沒收，以防衛
    社會利益，兼顧訴訟經濟（司法院30年院字第2169號、37年
    院解字第4028號解釋及最高法院83年度台非字第342 號、91
    年度台非字第67號判決意旨參照）。再依新修正刑法關於沒
    收之立法理由觀之，已將沒收列為獨立專章，不再以被告構
    成刑責為前提，而具有獨立性，不復為從刑之一種。則於檢
    察官起訴被告犯罪且聲請就扣案之違禁物為沒收之宣告，雖
    經法院認定被告無罪，仍認檢察官於起訴時已聲請沒收該違
    禁物，則法院為無罪之判決時，非不得另於主文中應檢察官
    之請求，就違禁物為沒收之諭知。查扣案之本案槍枝1 支（
    槍枝管制編號：0000000000號）、子彈35顆，經送鑑定結果
    認均具有殺傷力，槍管1 支經鑑定認係土造金屬槍管等節，
    業如前述，確屬違禁物無訛，本案被告被訴未經許可寄藏具
    有殺傷力之改造手槍、未經許可寄藏子彈、未經許可持有槍
    砲之主要組成零件之犯行，雖經本院認定無罪，然檢察官已
    於起訴書內載明聲請沒收上開扣案物之意旨，依上開說明，
    核屬有據，原審依刑法第38條第1 項、第40條第2 項規定宣
    告沒收之，並以扣案之子彈其中12顆則於內政部警政署刑事
    警察局鑑定時經實際試射，因已擊發而不再具有殺傷力，不
    復具有違禁物性質，爰皆不予諭知沒收等節，經核其認事用
    法及沒收核無違誤，自應予以維持。　　
六、綜上所述，依據檢察官所提出之前開證據，既尚未達於一般
    人均不致有所懷疑之程度，不足以令本院形成被告確實有罪
    之心證，依罪證有疑利於被告之證據法則，不得遽為不利被
    告之認定。此外，復查無其他積極證據足認被告確有公訴意
    旨所指之犯行，依上開說明，應認不能證明被告涉犯揭犯行
    。原審審理結果同此認定，就被告應諭知無罪判決及為前揭
    沒收，經核並無違背經驗法則及論理法則。檢察官上訴意旨
    僅稱查獲時間距離林欣翰出境時間已逾2年7月，被告對其所
    居住之住處內藏放槍彈一事毫無所悉之可能性甚低，以及扣
    案槍彈包存完好，藏放隱密，顯係被告實力支配下刻意收存
    藏放等節，惟未提出任何新事證，以證明被告上揭犯行，仍
    執原審判決已審酌之證據再為爭執，並對於原審取捨證據及
    判斷其證明力之職權行使，仍持己見為不同之評價，指摘原
    判決不當，難認有理由，應予以駁回。
據上論斷，應依刑事訴訟法第368條，判決如主文。
本案經檢察官林黛利到庭執行職務。
中　　華　　民　　國　　110 　年　　8 　　月　　19　　日
                  刑事第二十五庭審判長法　官  邱滋杉
                                      法　官  文家倩
                                      法　官  黃翰義
以上正本證明與原本無異。
檢察官如不服本判決，應於收受送達後20日內向本院提出上訴書
狀，惟須受刑事妥速審判法第9條限制。其未敘述上訴之理由者
，並得於提起上訴後20日內向本院補提理由書(均須按他造當事
人之人數附繕本)「切勿逕送上級法院」。
刑事妥速審判法第9條：
除前條情形外，第二審法院維持第一審所為無罪判決，提起上訴
之理由，以下列事項為限：
一、判決所適用之法令牴觸憲法。
二、判決違背司法院解釋。
三、判決違背判例。
刑事訴訟法第 377 條至第 379 條、第 393 條第 1 款之規定，
於前項案件之審理，不適用之。
                                      書記官  邱鈺婷
中　　華　　民　　國　　110 　年　　8 　　月　　24　　日